臺灣高等法院臺中分院刑事判決　　　　　　　　　　　九十四年度上易字第七○號
　　上　訴　人　臺灣苗栗地方法院檢察署檢察官
　　上　訴　人
　　即　被　告　乙○○
　　選任辯護人　徐永城
　　被　　　告　丁○○
　　選任辯護人　張智宏
右上訴人因被告等詐欺等案件，不服臺灣苗栗地方法院九十二年度易字第六一號中華
民國九十三年十二月二日第一審判決（起訴案號：臺灣苗栗地方法院檢察署八十九年
度偵續字第一六號），提起上訴，本院判決如左：
    主      文
原判決撤銷。
丁○○為他人處理事務，意圖為第三人不法之利益，而為違背其任務之行為，致生損
害於本人之利益，處有期徒刑陸月，如易科罰金以參佰元折算壹日。
乙○○幫助意圖為自己不法之所有，以詐術使人將本人之物交付，處有期徒刑陸月，
如易科罰金以參佰元折算壹日。
    事      實
一、邱煥榮（通緝中未結）於民國八十七年間，受甲○○之委任，以甲○○之名義標
    購臺灣苗栗地方法院拍賣之不動產，並取得甲○○之授權於標得土地後，得逕尋
    新買主轉售。另丁○○為從事代書業務之人，受甲○○之委任，負責辦理前開土
    地之買賣移轉、抵押貸款事宜，甲○○並與丁○○約定於買主給付價金或銀行核
    撥貸款時，應通知並會同甲○○到場辦理。嗣八十八年四月下旬及同年六月初，
    臺灣苗栗地方法院八十六年度執字第二二二七號、八十六年度執字第一三九五號
    強制執行事件，分別就坐落於苗栗縣竹南鎮○○段第一六六地號（權利範圍一萬
    分之一四三）土地及其上建號五七二、五七三號建物；苗栗縣苗栗市○○○段上
    南勢坑小段第九二九之一五五地號、第一八五之九地號土地及坐落在第一八五之
    九地號土地之建號一一一三號建物進行拍賣。詎邱煥榮竟意圖為自己不法之所有
    ，以甲○○之名義標得該二筆不動產後，向甲○○佯稱該二筆不動產均已尋得買
    主，致甲○○不疑有他而分別於同年四月二十九日、六月四日向臺灣苗栗地方法
  院繳納現金新臺幣（下同）一百六十三萬元及一百二十六萬六千元之餘款，並於
    取得該二筆不動產權利移轉證書後，交付予丁○○。邱煥榮隨即於八十八年八月
    間，邀同知情之乙○○，就前開二筆不動產分別簽立虛偽之買賣契約書，交由丁○○辦理移轉登記與乙○○，明知不實事項而使苗栗地政事務所登載於土地登記
    簿上，足生損害於地籍管理及稅課正確性。邱煥榮、乙○○二人並先後向臺灣中
    小企業銀行竹南分行、中華商業銀行頭份分行，分別申請辦理抵押貸款二百三十
    萬元及一百四十萬元，由丁○○為其辦理抵押權設定登記之申請。嗣丁○○於該
    二筆不動產之他項權利證明書核發後，明知應通知甲○○到場會同辦理，竟意圖
    為邱煥榮不法之利益，違背其義務未通知甲○○，而將該他項權利證明書交予邱
    煥榮及乙○○二人向前開銀行辦理貸款，前開銀行乃先後於八十八年九月二十三
    日、同年月二十七日核撥貸款與乙○○，乙○○再將前開款項交予邱煥榮。邱煥
    榮於取得該款項後，亦未通知甲○○而據為己用，致甲○○受有財產上之損害。
二、案經甲○○訴請臺灣苗栗地方法院檢察署檢察官偵查起訴。
    理      由
一、訊據被告丁○○對於辦理本件之貸款事實固不否認，惟以邱煥榮與乙○○訂立買
    賣契約不是我承辦的。我並不知道他們之間為虛偽買賣，於該二筆不動產之他項
    權利證明書核發後，忘記有無通知告訴人甲○○到場會同辦理，銀行先後於八十
    八年九月二十三日、同年月二十七日核撥貸款與被告乙○○，因為銀行及邱煥榮
    沒有通知我，故我不知有撥款的事情云云置辯。訊據上訴人即被告乙○○固不否
    認被告邱煥榮有借用其名義，將前揭二件不動產從告訴人甲○○名下，過戶登記
    到其名下，並用其名義向上開二家銀行辦理抵押貸款之事實，惟矢口否認有何幫
    助詐欺及使公務員登載不實之犯行，辯稱：伊從未見過甲○○及代書丁○○，邱
    煥榮是以信託登記方式，將前揭不動產登記在伊名下，伊不知邱煥榮有對告訴人
    甲○○詐欺云云。惟查被告丁○○、乙○○二人有前揭犯行，業據告訴人徐秀求
    指訴明確，且證人詹尚閔於偵查中到庭結證「˙˙˙我們要求丁○○辦移轉及抵
    押權設定要同時辦理，而銀行貸款撥款時要會同買賣雙方到銀行領款，要把對方
    （客戶）存摺、印鑑交給代書保管，款項撥入客戶戶頭時，要領款交給徐秀珠˙
    ˙˙我有要求丁○○取得他項權利書時，要通知我們到銀行，丁○○到二十七日
    下午才通知我們說把資料送到銀行了，銀行二十八日會撥款。結果到了二十八日
    我連絡不到丁○○，聯絡邱煥榮時，邱煥榮說銀行的錢已被領走了」；另到庭就
    被告丁○○受託辦理事項及被告丁○○一直到八十八年九月二十七日訟爭兩筆貸
    款早經被告邱煥榮與乙○○先後領走之後，證人詹尚閔還於二十七日上午及「下
    午三點半許」（按銀行係下午三點半關門，客戶領款應在三點半之前）打電話問
    丁○○兩筆貸款之事，被告丁○○竟還答稱「資料還未出來，可能來不及了，可
    能要到明天才向銀行送件˙˙˙」等事結證詳實，亦有各該筆錄在卷可稽（見偵
    卷第七一至七三頁；偵續卷第一九九至二○一頁；第二七六至二七八頁）。又被
    告丁○○提出之答辯狀已自承「因她（指告訴人徐秀珠）不信任邱煥榮之代書」
    才委任他承辦代書事務，「其實只是一般性之業務承辦，附帶從旁監督而已」等
    情（見八十九年偵續字第十六號卷第二二二頁至二二六頁）。被告丁○○呈原審
    之答辯狀亦承認：「雖原告甲○○曾口頭要求本人代為監督，於撥款時要通知會
    同到場辦理，因為她不相信邱煥榮」，「本案被告邱煥榮既然是以人頭方式辦理
    ，他應知本人乃是甲○○委託之監督者」（見原審一卷第一○二頁）；被告丁○○於偵查中亦承認：徐秀珠「有」委任我要監督貸款問題，且說撥款要一起撥，
    銀行貸款是邱煥榮去辦（見偵續卷第二四二頁）；於原審九十二年四月十五日訊
    問時承認：「我把他項權利設定好後，交給邱煥榮，確定撥款時間是何時，因邱
    煥榮、銀行都沒有通知我，主要是邱煥榮都由他經手」。「˙˙˙買賣契約簽訂
    ，銀行接洽貸款部分，都是邱煥榮處理的˙˙˙銀行貸款整個流程，我「是」都
    沒有出面，邱煥榮跟我說，銀行那邊他已經接洽好了˙˙˙」（見該筆錄第四頁
    、第五頁）。又依原審九十二年三月二十日訊問筆錄第八頁所載之左列問答內容
    ：告訴人代理人問被告丁○○：有無承認告訴人在委任你（時），特別交代你全
    程監督整個貸款的存摺、印章？被告答：我有答應，他有委任我，有些事情不是
    我可以掌控，邱煥榮有意隱瞞，我也無法掌控，甚至銀行的貸款，我也是事後才
    知道，都是邱煥榮去接洽的。亦證明告訴人不但因不相信邱煥榮而委任被告丁○○承辦代書業務，還交代其應全程監控貸款手續，並掌握貸款人之存摺、印章，
    以防被逕行領走他去，詎被告丁○○竟然違背任務，不但自己不去洽辦貸款事務
    ，反將貸款事務及證件資料全部交託予告訴人所不信任而擔心之邱煥榮去辦理。
    被告丁○○於偵查中亦自承：徐秀珠「有」委任我特別注意貸款之˙˙˙這兩件
    我沒去「辦理貸款之事」，都是徐（應係邱之誤）煥榮自己去辦」（見偵續卷第
    七十九頁及八十頁）。被告丁○○亦承認：徐秀珠「有」委任我要監督貸款問題
    ，且說撥款要一起撥，銀行貸款是邱煥榮去辦（見偵續卷第二四二頁）。又被告
    丁○○對於告訴人在原審九十二年四月十五日審理中指述：之前與丁○○合作過
    的房屋出售，銀行撥款「都是丁○○通知我，銀行已經設定好登記，都在銀行撥
    款。邱煥榮都在銀行將我分得的錢算給我的˙˙˙」云云，亦據答稱「是」這樣
    沒錯，我「有時會（在場），有時不會。我會通知告訴人何時撥款˙˙˙銀行撥
    款時，我會將權狀交給買方˙˙˙買方直接（將貸款）開取款條給邱煥榮，告訴
    人領，他們兩個在（再）去對帳，他們應該在銀行對帳˙˙˙」。而本件房地告
    訴人「沒有」到銀行對帳（見該筆錄第十三頁及第十五頁）。再從被告丁○○於
    八十八年十月初，以○三七─三五二五七三電話與告訴人以○二─000000
    00之電話交談中在告訴人徐秀珠以「唉，當初我就一直交代你要跟他拿存摺、
    印章，你都沒拿˙˙˙」相責時，被告丁○○隨即答稱：「他一直故意跟我拖呀
    ，我一再要求，他說好！我會送過來，結果都沒有，要撥款了，那一定要配合我
    們一起去撥款，哪知他馬上就領走了」。告訴人再稱：「我就一直交代不要給他
    啊！我說你要注意他，不然也不會發生這種事，詹先生也一直跟你講呀！現講什
    麼都沒用了」。丁○○則回以：「好啦！好啦！」。被告丁○○對此錄音內容亦
    不爭執，從前開對話之內容，亦足證明告訴人曾再三要求丁○○先拿扣貸款人之
    存摺、印章，不要將之交予邱等，並應注意撥款之時間以通知告訴人到場。綜上
    所述，顯見被告丁○○係明知告訴人「不信任邱煥榮之代書」，才會特別委託他
    代辦登記業務，並「代為監督（貸款業務），於撥款時要通知會同到場辦理，因
    為她不相信邱煥榮」，且告訴人事先「一直交代要跟他（貸款人）拿存摺、印章
    」，而被告「都沒有拿」。「特別交代（他）全程監督整個貸款（程序）及貸款
    的存摺、印章」˙˙˙「我（也）有答應，她有委任我」。「徐秀珠有委任我特
    別注意貸款之過程，「有」委任我「要監督看貸款問題」，而被告明知邱煥榮係
    以人頭辦理過戶及貸款，竟然違背任務，在他項權利設定好後，直接交給告訴人
    所不信任之邱煥榮逕自去辦理貸款及領款手續而任由其領款他去，實至明顯。另
    本案被告邱煥榮以一萬元為酬勞，借用被告乙○○名義充當買受人，簽訂本案二
    件不動產買賣契約書，交由代書及被告丁○○分別向竹南及苗栗地政事務所，辦
    理所有權移轉登記至被告乙○○名下乙節，已據被告乙○○自承在卷，核與同案
    被告邱煥榮於檢察官偵查中供述之情節，大致相符。足見同案被告邱煥榮代理告
    訴人甲○○將本案二件不動產出售予被告乙○○，實際上並無買賣關係存在，雙
    方所簽訂之不動產買賣契約書自是虛偽不實，被告乙○○對此無法諉為不知，地
    政人員既以買賣為原因登載在所掌管土地登記簿上，被告乙○○、丁○○及邱煥
    榮三人自難卸共同使公務員登載不實之罪責。同案被告邱煥榮向告訴人甲○○佯
    稱：已經找到買主乙○○買受本案二件不動產云云，使告訴人甲○○因此陷於錯
    誤，同意由同案被告邱煥榮代為出售二件不動產與被告乙○○，及將所有權移轉
    登記給乙○○後，再向上開二家銀行申請辦理抵押貸款，經向地政機關申請辦理
    抵押權設定登記，取得地政機關核發之他項權利證明書後，由同案被告邱煥榮持
    交給貸款銀行，順利取得貸款銀行核撥之貸款金額，顯然同案被告邱煥榮有對告
    訴人甲○○施用詐術之行為，被告乙○○雖辯稱不認識告訴人甲○○，惟其既同
    意被告邱煥榮借用其名義充當人頭，事成後又可獲得一萬元之酬勞，自可預見被
    告邱煥榮會用其名義從事上開不法之行為，否則被告邱煥榮以自己名義即可為之
    ，何須勞費周章要借用其名義，先辦理過戶登記，再向銀行抵押貸款？足見被告
    乙○○主觀上有幫助邱煥榮對告訴人甲○○詐騙之故意，至為灼明，復有原審法
    院民事強制執行案款收據影本二紙，原審法院不動產權利移轉證書影本一紙，竹
    南天聲段一六六地號土地登記簿謄本一份，竹南天聲段五七二及五七三建號建築
    改良物登記簿謄本各一份，苗栗市○○○段上南勢坑小段九二九之一五五及一八
    五之九地號土地登記簿謄本各一份，苗栗市○○○段上南勢坑小段一一一三建號
    建築改良物登記簿謄本一份，土地及建築改良物買賣所有權移轉契約書影本三份
    ，台灣中小企業銀行竹南分行八十八年十一月十日八八竹南字第○二五三四號函
    附他項權利證明書、土地及建築改良物抵押權設定契約書、放款轉帳支出傳票、
    存款轉帳收入傳票及取款憑條等影本各一紙（以上參見八十八年度偵字第四八七
    ○號偵查卷第三十一頁至第六十六頁、第八十七頁至第九十三頁），台灣中小企
    業銀行借款申請書及調查表（消費性貸款專用）影本一紙，台灣中小企業銀行借
    據影本一紙，房屋財產查核清單影本一紙，各類所得扣繳暨免扣繳憑單影本一紙
    ，住商不動產買賣契約書影本一份，中華商業銀行取款憑條影本二紙，中華商業
    銀行轉帳收入傳票影本一紙，中華商業銀行匯款申請書代收入傳票影本二紙，他
    項權利證明書影本一紙，土地及建築改良物抵押權設定契約書影本一份，中華商
    業銀行放款借據影本一份，中華商業銀行頭份分行催繳房屋貸款單影本二紙，中
    華商業銀行頭份分行抵押品勘估表影本一紙，中華商業銀行頭份分行個人小額及
    消費者貸款申請與審核綜合表影本一紙，中華商業銀行票據退票及拒絕往來資訊
    查詢、個人借款餘額資訊行庫別查詢、個人綜合信用資訊查詢、個人逾期催收及
    呆帳資訊科目別查、法人中文戶名索引查詢、公司董監事及經理人名單查詢、公
    司營業項目資訊查詢等影本各一紙，中華商業銀行不動產鑑估表影本一份，住商
    不動產頭份加盟店不動產買賣契約書影本一份在卷足憑，被告丁○○、乙○○所
    辯均屬卸責之詞，不足採信，被告二人之犯行堪以認定。
二、核被告丁○○所為，係犯同法第二百十四條使公務員登載不實罪、第三百四十二
    條第一項之背信罪嫌；另被告乙○○所為，係犯刑法第二百十四條使公務員登載
    不實罪、第三百三十九條第一項之詐欺幫助罪嫌。被告乙○○所犯詐欺、使公務
    員登載不實二罪間，有方法結果之牽連關係，為牽連犯，被告丁○○所犯使公務
    員登載不實罪，及背信罪二罪間，有方法結果之牽連犯之關係，為牽連犯，均從
    一重處斷。被告丁○○、乙○○與邱煥榮三人就使公務員登載不實罪，有犯意聯
    絡及行為分擔，均為共同正犯。原審對被告乙○○論罪科刑，固非無見，為被告
    乙○○所犯使公務員登載不實罪部分，係與邱煥榮、丁○○共犯，原審未認丁○○為共同正犯，即有未當，被告乙○○上訴仍執前詞否認犯罪，其上訴雖無理由
    ，檢察官上訴指訴被告乙○○與共同被告邱煥榮係詐欺之共同正犯，惟被告乙○○所為尚屬幫助行為，前已敘明，檢察官此部分起訴亦認係幫助犯，其指摘容有
    誤會，惟原審對被告乙○○之判決既有未當，即應撤銷改判，另原審未加詳查，
而為被告丁○○無罪之判決，亦有未當，檢察官上訴據此指摘原審對被告丁○○
    之判決不當，其上訴為有理由，自應由本院將原審判決撤銷，爰審酌被告乙○○
    、丁○○之犯罪動機、目的、手段、及本件貸得款項均由共同被告邱煥榮取走等
    一切情狀，衡情均量處有期徒刑陸月，又被告乙○○、丁○○二人行為後，刑法
    第四十一條業於九十年一月十日修正公布，同年同月十二日生效，依修正後之第
    四十一條第一項規定：「犯最重本刑為五年以下有期徒刑以下之刑之罪，而受六
    個月以下有期徒刑或拘役之宣告，因身體、教育、職業、家庭之關係或其他正當
    事由，執行顯有困難者，得以一元以上三元以下折算一日，易科罰金。但確因不
    執行所宣告之刑，難收矯正之效，或難以維持法秩序者，不在此限」；修正前之
    舊法則規定：「犯最重本刑為三年以下有期徒刑以下之刑之罪，而受六個月以下
    有期徒刑或拘役之宣告，因身體、教育、職業、家庭之關係，執行顯有困難者，
    得以一元以上三元以下折算一日，易科罰金」，比較新舊法之結果，可知本條文
    之修正，擴大得諭知易科罰金之範圍，自以新法對被告等為有利而應適用之，爰
    依刑法第二條第一項之規定，就被告二人本件宣告刑，依修正後刑法第四十一條
    第一項前段之規定，均諭知易科罰金之折算標準。
三、據上論結，應依刑事訴訟法第三百六十九條第一項前段、第三百六十四條、第二
    百九十九條第一項前段、刑法第二條第一項前段、第三百四十二條第一項、第二
    百十四條、第三百三十九條第一項、第三十條、第四十一條第一項前段、第五十
    五條後段、罰金罰鍰提高標準條例第一條前段、第二條，判決如主文。
本案經檢察官丙○○到庭執行職務。
中      華      民      國　    九十四     年     五      月   三十一 　日
                                臺灣高等法院臺中分院刑事第六庭
                                      審判長法　官　李  文  雄
                                            法  官　陳　嘉　雄
                                            法　官　劉　連　星
右正本證明與原本無異。
不得上訴。
                                            書記官  陳  秀  真
中      華      民      國　    九十四     年     六      月     一 　　日
附錄法條：
刑法第二百一十四條：(使公務員登載不實罪)
明知為不實之事項，而使公務員登載於職務上所掌之公文書，足以生損害於公眾或他
人者，處三年以下有期徒刑、拘役或五百元以下罰金。
刑法第三百三十九條：(普通詐欺罪)
意圖為自己或第三人不法之所有，以詐術使人將本人或第三人之物交付者，處五年以
下有期徒刑、拘役或科或併科一千元以下罰金。
以前項方法得財產上不法之利益或使第三人得之者，亦同。
前二項之未遂犯罰之。
                    　　　　　　　　　　　　　　　　　　　　　　　　　　Ｒ
